【裁判字號】    91,訴,979
【裁判日期】    920313
【裁判案由】    地價稅
【裁判全文】
高雄高等行政法院判決                              九十一年度訴字第九七九號
                              .
    原      告  中國石油股份有限公司
    代  表  人  甲○○  董事長.
    訴訟代理人  丙○○
    被      告  高雄市稅捐稽徵處
    代  表  人  乙○○  ○○
    訴訟代理人  丁○○
右當事人間因地價稅事件，原告不服高雄市政府中華民國九十一年九月二十六日高市
府訴一字第○九一○○四七一四八號訴願決定，提起行政訴訟。本院判決如左：
    主  文
原告之訴駁回。
訴訟費用由原告負擔。
    事  實
一、事實概要：
緣原告所有坐落高雄市○○區○○段一三一七地號土地、面積九三、二二○平方公尺
，原按公共設施保留地適用特別稅率千分之六核計地價稅，經被告楠梓分處於民國（
下同）九十年八月執行稅地清查，發現系爭土地業經都市計畫使用分區部分編定為住
宅區、部分編定為機關用地，惟土地分界線未予分割，且系爭土地現供高爾夫球場使
用多年，不符土地稅減免規定，乃以被告九十年十一月九日高市稽財字第八九五一八
號函核發上述土地按一般用地稅率課徵地價稅之原告於高雄市歸戶土地九十年度地價
稅繳款書（應納稅額計新台幣【下同】一億九千二百六十九萬一千九百十一元）。原
告不服，申請復查，嗣因該筆土地經高雄市政府地政處土地開發總隊分割出左營段一
三一七之八地號之公共設施保留地，復查決定乃決定「除左營區○○段一三一七號土
地分割出左營區○○段一三一七之八號面積一、三三四平方公尺部分改按公共設施保
留地稅率計課地價稅，其餘部分仍按一般用地稅率計課」；原告就系爭一三一七地號
土地仍按一般用地稅率計課地價稅部分仍不服，提起訴願遭決定駁回，遂提起本件行
政訴訟。
二、兩造聲明：
（一）原告聲明求為判決：訴願決定及原處分均撤銷。
（二）被告聲明求為判決：駁回原告之訴。
三、兩造之爭點：
甲、原告主張之理由：
（一）原告所有坐落高雄市○○區○○段一三一七地號土地，面積九三、二二○平方
      公尺，原皆按公共設施保留地適用特別稅率千分之六核計地價稅，於被告楠梓
      分處九十年八月執行稅地清查時，認定系爭土地業經都市計畫使用分區部分編
      定為住宅區、部分編定為機關用地，惟土地分界線未予分割，而系爭土地現供
      高爾夫球場使用多年，不符土地稅減免規定，楠梓分處乃發函通知原告，系爭
      土地已不符合課徵公共設施保留地要件，應自八十五年起按一般用地稅率課徵
      地價稅，並核發九十年地價稅繳款書，嗣經復查決定，將左營區○○段一三一
      七地號土地分割出左營區○○段一三一七之八地號面積一、三三四平方公尺部
      分改按公共設施保留地適用特別稅率千分之六核計地價稅，惟其餘部分則仍按
      一般用地稅率計課地價稅，原告對仍按一般用地稅率計課地價稅部分不服，而
      提起本件行政訴訟。
（二）本件原告所有系爭土地系屬原告高雄煉油廠區內之土地，由於原告係屬製造油
      品之公用事業，系爭土地雖係作為廠區內員工休息之高爾夫球場，然因屬公用
      事業機關內廠區用地，亦屬公用事業用地之範圍，自開徵起至九十年以前，長
      達四、五十年，主管稽徵機關均以公共設施保留地適用特別稅率千分之六核計
      其地價稅，足見主管稅捐機關對於系爭土地為公共設施用地之事實確為認定，
      非同被告所述，於六十五年起即編列為住宅區，故被告長久以來均以原告為供
      應油、瓦斯、天然氣公用事業機構，故所有土地雖編為住宅區用地，惟因屬公
      司廠內公用事業用地，仍依公共設施保留地適用特別稅率千分之六核計地價稅
      之決定，原告長年以來，對此行政處分亦有信賴，並予以繳稅，且被告依土地
      稅法第四十條規定，依每年實勘查後整理之地籍資料為判斷，適用公共設施保
      留地適用特別稅率千分之六核計系爭土地之地價稅，原告並無依法主動申報義
      務，顯無何信賴不值得保護情況，被告自九十年起始主張原告系爭土地自六十
      五年起編為住宅區用地，不得再行適用公共設施保留地稅率，改採一般用地稅
      率予以課稅，已變更四十餘年來，給予原告之授予利益行政處分，乃違反行政
      程序法第八條所定誠信及信賴保護原則。
（三）系爭土地面積計九萬一千八百八十六平方公尺，縱深長達四三六．八公尺，最
      小寬度亦有二百十六公尺以上，地形完整且未經任何分割，有卷存地籍圖一份
      可按，若以同段鄰近之第一二九○、一二九一、一三一六、一二九二、一二八
      六、一二八七、一二八八、一二八九、一二九四等地號已依細部計畫進行分割
      之土地相較，如系爭土地亦以相同比例進行內部區塊分割，於分割後之各區塊
      間依都市計畫法第四十二條第一項第一款規定，當然須有相同面積比例道路加
      以連結。故系爭土地亦有依都市計畫法第四十二條第一項各款規定另設公園、
      綠地、廣場、停車場所等公共設施及機關用地、公共事業用地之必要，而依都
      市計畫法第十五條及第二十二條規定，高雄市政府應有主要及細部計畫，系爭
      土地依法不可能全部作為住宅使用，須保留有相當之公共設施用地，始為合法
      ，則應計算該等公共設施用地面積，再依特別稅率千分之六核課該應保留公共
      設施用地地價稅，被告卻未將系爭土地應屬公共設施用地部分扣除，而誤將全
      部土地認皆屬住宅區而以一般用地核課地價稅，其核課顯違租稅法律主義。
乙、被告主張之理由：
（一）原告所有坐落高雄市○○區○○段一三一七地號土地，原按公共設施保留地適
      用特別稅率千分之六核計地價稅，經被告楠梓分處九十年八月執行稅地清查，
      發現系爭土地業經都市計畫使用分區部分編定為住宅區、部分編定為機關用地
      ，惟土地分界線未予分割，且系爭土地現供高爾夫球場使用多年，不符土地稅
      減免規定，原按公共設施保留地適用特別稅率千分之六核計地價稅，顯有未合
      ，被告以九十年八月二十四日高市稽楠財字第一五○七一號函通知原告，該筆
      土地面積九三、二二○平方公尺已不符課徵公共設施保留地要件，核定應自八
      十五年起按一般用地稅率課徵地價稅，除另案補徵自八十五年起至八十九年止
      與一般用地稅率差額地價稅外，於九十年十一月九日以高稽財字第八九五一八
      號函核發之九十年原告於高雄市歸戶土地應繳地價稅繳款書，應納稅額計一億
      九千二百六十九萬一千九百十一元，被告楠梓分處作成行政處分前亦與原告之
      相關人員數次協商後，始陳報被告據以核定依一般用地稅率核課九十年地價稅
      。原告不服申請復查，因該筆土地經被告地政處土地開發總隊分割為左營段一
      三一七地號面積九一、八八六平方公尺為住宅區○○○段一三一七之八地號面
      積一、三三四平方公尺為公共設施保留地，被告復查決定乃決定除左營區○○
      段一三一七地號土地分割出左營區○○段一三一七之八地號面積一、三三四平
      方公尺部分改按公共設施保留地稅率計課地價稅，其餘部分左營段一三一七地
      號土地面積計九一、八八六平方公尺仍按一般用地稅率計課。
（二）本件原告起訴標的為系爭土地九十年地價稅之應納稅額，並非以往年度之補稅
      處分，被告確依其該當適用之一般用地稅率核課地價稅，自不涉及信賴保護問
      題（最高行政法院九十一年度判字第三三九號判決理由同此見解）。原告所有
      系爭土地業經權責機關分割為左營段一三一七地號土地面積九一、八八六平方
      公尺為住宅區○○○○段一三一七之八地號土地面積一、三三四平方公尺為公
      共設施保留地，被告除取有高雄市政府工務局九十年十二月二十六日高市工務
      都字第Ｂ一三五四五號函確認「本市○○段一三一七地號都市計畫編定為第五
      種住宅區○○段一三一七之八地號為機關用地」外，復經該局九十一年一月十
      七日高市工務都字第○九一Ｂ○○○六五六號函復：「本市○○段一三一七地
      號土地，都市計畫於六十五年十一月二十七日編定為住宅區」附卷可稽，準此
      觀之，系爭土地既於六十五年間即經高雄市政府工務局編定為第五種住宅區，
      被告基於依法行政原則，自應按一般用地稅率補徵原告地價稅。
（三）再系爭土地既編定為住宅區，目前又無公共設施保留地之指定，縱依相關都市
      計畫法令規定，都市計畫地區內應視實際情況，設置公共設施保留地，供公共
      或公用事業設施之用，惟依土地稅法施行細則第十六條規定，都市計畫公共設
      保留地釘樁測量分割前，仍照原有稅額開單課徵，其溢徵之稅額，於測量分割
      後准予抵沖應納稅額或退還，況系爭土地依都市計畫土地使用分區編定為第五
      種住宅區，既非公共設施保留地，且現供高爾夫球場使用，並未供公共使用，
      自應按一般用地稅率課徵地價稅，始符租稅法律主義所要求公平實質課稅原則
      。又按法條明定各種課徵及減免地價稅之要件，係以土地所有權性質及土地使
      用之事實狀態為準，據以判斷其適用之地價稅稅率及合乎免徵要件與否，是原
      告主張其土地應適用特別稅率核課等語，無非以未來不確定道路及公共設施用
      地之劃設，預行請求稅捐減免，顯與前揭租稅法律主義及實質課稅原則有違。
    理  由
一、按「已規定地價之土地，除依第二十二條規定課徵田賦者外，應課徵地價稅。」
    「地價稅按每一土地所有權人在每一直轄市或縣（市）轄區內之地價總額計徵之
    。前項所稱地價總額，指每一土地所有權人依法定程序辦理規定地價或重新規定
    地價，經核列歸戶冊之地價總額。」「地價稅由直轄市或縣（市）主管稽徵機關
    按照地政機關編送之地價歸戶冊及地籍異動通知資料核定，每年徵收一次，必要
    時得分二期徵收；其開徵日期，由省（市）政府定之。」土地稅法第十四條、第
    十五條、第四十條分別定有明文。
二、原告所有坐落高雄市○○區○○段一三一七地號土地，面積九三、二二○平方公
    尺，原按公共設施保留地適用特別稅率千分之六核計地價稅，經被告楠梓分處九
    十年八月執行稅地清查，以該系爭土地業經都市計畫使用分區部分編定為住宅區
    、部分編定為機關用地，惟土地分界線未予分割，且現供高爾夫球場使用多年，
    不符土地稅減免規定，認定系爭土地已不符合課徵公共設施保留地要件，乃就本
    件九十年度之地價稅核定按一般用地稅率課徵；嗣該筆土地經高雄市政府地政處
    土地開發總隊分割為左營段一三一七地號面積九一、八八六平方公尺為住宅區○
    ○○段一三一七之八地號面積一、三三四平方公尺為公共設施保留地，故被告復
    查決定遂決定「左營區○○段一三一七號土地分割出左營區○○段一三一七之八
    號面積一、三三四平方公尺部分改按公共設施保留地稅率計課地價稅，其餘部分
    仍按一般用地稅率計課。」惟原告就仍按一般用地稅率計課地價稅部分之處分不
    服，提起本件訴訟主張，系爭土地全部原按公共設施保留地稅率計課地價稅，原
    告因信賴被告對系爭土地得適用千分之六公共設施保留地稅率計徵地價稅之認定
    ，受有信賴利益，依信賴保護及誠信原則，被告應不得任意撤銷；且縱認被告得
    改按一般用地稅率計徵本件地價稅，至少都市計畫細部計畫中之公共設施用地亦
    應按公共設施保留地稅率計課地價稅，其餘部分始按一般稅率核課等語，資為爭
    執。
三、經查，原告所有坐落高雄市○○區○○段一三一七地號土地，面積原為九三、二
    二○平方公尺，嗣經高雄市政府地政處土地開發總隊辦理分割，將系爭土地分割
    為左營段一三一七地號面積九一、八八六平方公尺為住宅區○○○段一三一七之
    八地號面積一、三三四平方公尺為機關用地，並經高雄市政府地政處楠梓地政事
    務所辦理標示變更登記及訂正地籍圖在案一節，已經兩造分別陳明在卷，並有高
    雄市政府工務局九十年十二月二十六日九十高市工務都字第Ｂ一三五四五號函影
    本附原處分卷可稽，自堪認定；而本件原告即係就上述系爭左營段一三一七地號
    面積九一、八八六平方公尺為住宅區土地，被告按一般用地稅率計課地價稅之處
    分不服，然此編為住宅區部分之土地，目前原告係將之作為高爾夫球場使用一節
    ，已經原告陳明在卷，而供高爾夫球場之用途，核與土地稅法規定之優惠稅率地
    價稅或土地稅減免規則之規定均不符合一節，復據被告陳述甚明，且為原告所不
    爭執，故系爭編為住宅區而供高爾夫球場使用之土地，自屬按一般用地稅率計課
    地價稅之範疇。又系爭土地所屬之都市計畫業已完成細部計畫，而其細部計畫即
    將系爭土地全部編為住宅區，其中並未另外劃設公共設施一節，則經證人即高雄
    市政府都市發展局人員薛淵仁到庭結證甚明。系爭土地所屬都市計畫之細部計畫
    既將系爭土地全部編為住宅區，其中並無公共設施用地之劃設，則原告引用都市
    計畫法第十五條及第二十二條規定，主張系爭土地應有道路等公共設施用地之劃
    設，並進而爭執其中之公共設施用地亦應適用特別稅率計徵地價稅云云，顯係臆
    測之詞，不足採取。
四、又按「地價稅由直轄市或縣（市）主管稽徵機關按照地政機關編送之地價歸戶冊
    及地籍異動通知資料核定，每年徵收一次，必要時得分二期徵收；其開徵日期，
    由省（市）政府定之。」「都市計畫公共設施保留地，在保留期間仍為建築使用
    者，除自用住宅用地依第十七條之規定外，統按千分之六計徵地價稅；．．．．
    ．．。」分別為土地稅法第四十條及第十九條前段所明定。可知，土地若屬公共
    設施保留地而符合土地稅法第十九條按千分之六計徵地價稅之規定，直轄市或縣
    （市）主管稽徵機關即會按照地政機關編送之地價歸戶冊及地籍異動通知資料予
    以核定；亦即依據土地稅法第十九條規定就公共設施保留地按千分之六計徵地價
    稅，係因依據地籍異動通知等資料，該土地屬公共設施保留地之故；故而，該土
    地若已非屬公共設施保留地，則其按千分之六計徵地價稅之原因即已消滅，如無
    其他地價稅減免事由，自應恢復按一般用地稅率計徵地價稅，乃當然之理。本件
    系爭土地依其都市計畫之細部計畫，於六十九年間即編定為住宅區一節，已經證
    人薛淵仁證述綦詳；被告雖因未查得此異動資料，故於本件九十年度之前，均將
    系爭土地按公共設施保留地千分之六之稅率予以核定（其中八十五至八十九年度
    部分已另外發單補徵），然關於本件九十年度之地價稅，被告即係按查得之資料
    認系爭土地已非屬公共設施保留地，且不符合其他地價稅減免規定，而改按一般
    用地稅率核定系爭土地本年度之地價稅，並發單課徵，而非核定後再行補徵，已
    經被告陳述甚明，並有九十年地價稅繳款書影本附原處分卷足憑。故就本件九十
    年度之地價稅，被告並未為任何行政行為，致原告信賴系爭土地應按公共設施保
    留地千分之六之稅率計徵地價稅，至系爭土地是否為一公共設施保留地，乃系爭
    土地經都市計畫劃定之結果，此一結果乃一存在之事實，被告並未對之為任何行
    政行為，而此亦非被告為任何行政行為所能予以變動。故原告以被告均按公共設
    施保留地千分之六之稅率計課地價稅，致原告就被告對系爭土地屬公共設施保留
    地事實之認定，有所信賴，並受有信賴利益，而援引信賴保護及誠信原則為爭執
    云云，顯係誤會，不足採取。
五、綜上所述，原告之主張並無可採。從而，被告以系爭土地業經都市計畫編定為住
    宅區，且現係供高爾夫球場使用，並不符合按公共設施保留地千分之六稅率計課
    地價稅之要件，乃就系爭土地本（九十）年度之地價稅按一般用地稅率課徵地價
    稅，揆諸首揭規定，並無違誤，訴願決定予以維持，亦無不合；原告起訴求為撤
    銷訴願決定及原處分，為無理由，應予駁回。
六、據上論結，本件原告之訴為無理由，依行政訴訟法第一百九十五條第一項後段、
    第九十八條第三項前段，判決如主文。
中      華      民      國    九十二    年      三      月     十三     日
                              高雄高等行政法院第一庭
                                          審判長法官  陳光秀
                                          法      官  李協明
                                          法      官  楊惠欽
右為正本係照原本作成。
如不服本判決，應於判決送達後二十日內向本院提出上訴書狀，其未表明上訴理由者
，應於提起上訴後二十日內向本院提出上訴理由書（須按對造人數附繕本）；如於本
判決宣示或公告後送達前提起上訴者，應於判決送達後二十日內補提上訴理由書（須
附繕本）。未表明上訴理由者，逕以裁定駁回。
提起上訴應預繳送達用雙掛號郵票七份（每份三十四元）。
中      華      民      國    九十二    年      三      月     十三     日
                                          法院書記官  藍亮仁


司法院資訊處製作；財團法人民間司法改革基金會備份。
